【裁判字號】    90,易,342
【裁判日期】    900820
【裁判案由】    詐欺
【裁判全文】
臺灣基隆地方法院刑事判決                            九十年度易字第三四二號
    公  訴  人  臺灣基隆地方法院檢察署檢察官
    被      告  乙○○
                戊○○
                甲○○
右列被告因詐欺案件，經檢察官提起公訴 (九十年度偵字第一七二五號、第一七七九
號、第二二○七號)，本院判決如左：
    主  文
乙○○、戊○○、甲○○共同連續意圖為自己不法之所有，以詐術使人將本人之物交
付，未遂，乙○○處有期徒刑參年，戊○○處有期徒刑貳年陸月，甲○○處有期徒刑
壹年捌月。
    事  實
一、乙○○前曾於民國八十九年七月間，因偽造文書案件，經台灣新竹地方法院判處
    有期徒刑四月確定，於八十九年八月二十八日易科罰金執行完畢；戊○○亦於八
    十七年八月間，因賭博案件，經臺灣高等法院判處有期徒刑六月確定，於八十八
    年四月十五日易科罰金執行完畢。緣丙○○（五十五年三月六日生，同案被告，
    俟到案後另行審結）於八十八年底，因經濟情況不佳，竟圖謀詐騙人壽保險金，
    遂與乙○○、甲○○、戊○○及大陸地區之成年人羅慧萍、王孟軍、劉武德、程
    世平等人基於意圖為自己不法所有之犯意聯絡，由丙○○以信用卡向瑞士蘇黎世
    人壽保險股份有限公司臺灣分公司（以下簡稱「蘇黎世人壽」）投保意外險保額
    新臺幣（下同）八百萬元、向美商美國人壽保險股份有限公司（以下簡稱「美國
    人壽」）投保意外險保額一千八百萬元。並囑由戊○○自八十八年十二月二十一
    日起至八十九年一月二十日止，以丙○○之名義陸續向三商人壽保險股份有限公
    司（以下簡稱「三商人壽」）投保意外險保額一千萬元，向遠雄人壽保險事業股
    份有限公司（以下簡稱「遠雄人壽」）投保人壽險保額一百萬元及意外險保額九
    百萬元、向國寶人壽保險股份有限公司（以下簡稱「國寶人壽」）投保意外險保
    額一千萬元、向興農人壽保險股份有限露（以下簡稱「興農人壽」）投保人壽保
    額一百萬元及意外險保額四百萬元、向幸福人壽保險股份有限公司（以下簡稱「
    幸福人壽」）投保人壽險保額一百萬元及意外險保額四百萬元、向美國安泰人壽
    保險股份有限公司臺灣分公司（以下簡稱「安泰人壽」）投保人壽險保額一百萬
    元及意外險保額四百萬元、向中國人壽保險股份有限公司（以下簡稱「中國人壽
    」）投保意外險保額一千萬元，總計所有保險金額為八千六百十萬元。再由丙○○詐稱於八十九年四月三日在大陸地區湖南省漢壽縣滄港鎮內發生車禍死亡，並
    由大陸地區人民羅慧萍委請湖南省漢壽縣毛家灘衛生院院長王孟軍協助，而王孟
    軍轉託河南省漢壽縣滄港鎮衛生院院長程世平出具記載丙○○死亡之不實內容之
    死亡診斷書，而程世平則再委請該院知情之醫師劉武德簽發。隨後即由甲○○、
    乙○○、羅慧萍於同年四月十二日以空棺材火化後，於同年月十七日持上開不實
    之死亡診斷書及火葬收據，共同向湖南省漢壽縣公證處辦理丙○○之死亡公證書
    。並由乙○○於同年月二十四日返台，將丙○○之死亡公證書、護照、台胞證、
    火葬場收據、醫院死亡證斷書等物交給不知情之丁○○辦理丙○○之保險理賠。
    嗣因上開保險公司於理賠時發現丙○○生前投保鉅額保險，持續追查後發現上情
    而拒絕理賠，丙○○等人始未得逞。
二、案經內政部警政署刑事警察局移送台灣基隆地方法院檢察署並經該署檢察官自動
    檢舉偵查起訴。
    理  由
一、右揭犯罪事實，業經被告甲○○迭於警訊、偵查及本院審理中坦承不諱，而被告
    乙○○及戊○○則均矢口否認右揭犯行，乙○○辯稱其在大陸時與丙○○及甲○○等人僅有數面之緣，並非熟識，而甲○○嗣於八十八年四月間電話向其告知丙○○已因車禍意外死亡，並請其協辦公證，其始會同甲○○至公證處，且其只在
    公證處外等候，係由甲○○入內辦理，嗣後因其適欲返回臺灣，甲○○始託其帶
    申領保險給付之文件於返臺後交予丙○○家屬，其根本不知丙○○事實上並未死
    亡等語。而被戊○○辯稱當時係因丙○○要求，乃根據丙○○之房屋及投資等財
    產，為丙○○規劃保險，而分向多家保險公司辦理保險，亦是丙○○所要求，被
    告是保險業務員，以賺取佣金為首要考慮，不會去追問丙○○為何如此，而其向
    保險公司投保時，因同時辦理之其他多家保險公司是否核准保險尚未可知，因此
    未於要保時就此部分為說明。且當時其亦曾為丙○○規劃傷害險，但丙○○表示
    不需要，至於部分保險之要保書由其替丙○○簽名，係因丙○○打電話要求其代
    簽，其均是依正常程序為丙○○辦理保險，並未與丙○○串通欲詐領保險金等語
    。
二、經查本件主謀本案之共犯丙○○雖迄未到案，惟被告甲○○除自白前述與同案被
    告丙○○共謀詐死欲冒領保險金外，亦供稱被告乙○○在大陸時亦知情並參與其
    事，而甲○○既已自白自己犯罪，且依乙○○所述，其與甲○○亦屬朋友，並無
    怨隙，若無其事，甲○○亦無必要誣指乙○○與自己共同涉案。而丙○○於大陸
    地區情商協助出具不實之湖南省漢壽縣毛家灘衛生院院長王孟軍於大陸之談話筆
    錄亦曾供稱：「三月二十幾號羅立平帶了四個人三男一女，要我開證明，他說是
    他朋友，有二個台灣人，女的是內地人，有一個三、四十歲的人叫阿明」，而甲○○亦稱此之「阿明」即為被告乙○○。又被告乙○○辯稱在大陸時與丙○○及
    甲○○僅有數面之緣，而甲○○僅曾丙○○去過其大陸湖南長沙之住處一次，但
    未住過該處，但被告甲○○則稱被告乙○○曾在大陸湖南省長沙市馬家沖承租一
    棟三樓公寓並借給甲○○及丙○○居住，甲○○並在該處住了一個月左右，且乙○○自購之一間房屋亦在附近等語，二人所述，雖差距極大，但依甲○○於警訊
    中尚能明確畫出其在馬家沖三樓租屋處以及乙○○自己住處附近之相關位置圖，
    而乙○○亦確認甲○○所描述之位置圖屬實，則如甲○○確如被告乙○○所稱僅
    至其住處拜訪過一次，衡情甲○○不太可能對該處附近之環境記憶如此清晰，足
    見被告甲○○所述應屬可信。又被告乙○○於本院供稱其受甲○○之託帶丙○○
    之死亡證明等文件返台欲交給丁○○時，僅與丁○○以電話約在他處見面，並未
    至丙○○家中，但其於中國人壽保險公司訪談時，依訪談紀錄所載，被告乙○○
    卻係其送資料至丙○○家中，未見有靈堂。又甲○○及丙○○二人既係詐死取得
    不實之死亡證明及公證書，欲交由丙○○在台家屬領取保險金，則依常理，甲○○及丙○○二人如須幫手，其等會請求協助處理者，必然係因該人之任務至關重
    要，無其人之協助，其等之犯罪計劃難以遂行者，否則即屬多此一舉；且該人或
    者係已知情而同意參與，不致於洩露計劃之人，至少亦必須是可確定其絕對不會
    發覺真象，而得於不知情之狀況下予以利用之人，否則將徒然增加事跡敗露之機
    會，以丙○○等人對此事已進行詳細計劃而言，自不可能未慮及此，依此而言，
    被告乙○○稱甲○○打電話僅僅是要求乙○○陪同去辦公證，且至公證處時乙○○亦僅在外等候，全程均由甲○○自行入內辦理，其意顯然乙○○對整件犯罪計
    劃根本無關輕重，可有可無，果然如此，而乙○○又稱其與丙○○及甲○○不過
    數面之緣，並非熟稔，則甲○○有何必要在犯罪進行中，打電話找一個並非熟識
    ，又不明實情，更無多少助益之人陪同前往公證。而丙○○之死亡證明書等文件
    ，縱欲交付丙○○之家屬，亦得經由郵寄或自行帶回台灣 (其後甲○○確實亦返
    台)，並非一定得託由乙○○攜回台灣，而乙○○於辦理公證過程中，亦可能因
    根本無法見丙○○靈位最後一面或祭拜丙○○，而查覺有異，甲○○更無必要冒
    此風險。甚至被告甲○○稱其返台後，亦曾去電乙○○訊問事情進行之情形，而
    被告乙○○亦坦承接獲甲○○之電話，但卻稱甲○○電話中未說何事，其亦僅請
    甲○○有空至家中玩云云，但甲○○當時正與丙○○進行詐領保險金之犯罪計劃
    ，豈可能打電話給乙○○未問明文件是否已交給丙○○家屬，而僅單純閒聊，是
    被告乙○○前述辯解經核顯均不符常理，難以採信，共同被告甲○○指稱乙○○
    亦參與本案，應非虛偽。
三、至於被告戊○○部分，雖共同被告甲○○亦不能指證其是否涉及本件詐領保險金
    之犯行，惟戊○○自稱自八十四年間起即從事保險經紀人工作，則其對人壽保險
    投保實務已甚熟悉，而人壽保險之要保書均須由要保人自行簽名，且其參加其他
    人壽保險之情形亦均屬要保時必須告知之事項，被告戊○○均無不知之理。而其
    卻在短短期間內為丙○○向多家人壽保險公司投保多達數百萬至一千萬元之人壽
    險及意外險，且於投保時均未向保險公司表明其已於極相近之時間內已向多家保
    險公司投保，其有矇混之意至為明顯。且依卷附共同被告丙○○之入出境資料所
    示，丙○○係於八十九年一月十一日出境，但戊○○卻於八十八年十二月十九日
    及二十日分別為丙○○向遠雄人壽及三商人壽投保，並代丙○○簽名於二份要保
    書，且於丙○○出國前一日即八十九年一月十日為丙○○投保興農人壽，丙○○
    出國同日為丙○○投保中國人壽及國寶人壽之意外險，並均代丙○○簽名於要保
    書，雖被告戊○○辯稱係因丙○○要求分向多家保險公司投保，並請求戊○○代
    為簽名云云，惟戊○○明知要保書必須本人簽名，絕無代為簽名之理，且其投保
    之人壽險及意外險均屬長期險，無論丙○○臨時有何急事，均無急於一時同時向
    多家保險公司投保鉅額壽險之必要，除非明知「即將出險」。且戊○○以丙○○
    名義投保之多份保險，均僅投保身故之給付，而無傷害醫療給付，似亦明知將來
    出險必屬身故，而不會僅僅受傷，其違反一般投保常情，至為明顯，而以戊○○
    多年從事保險經紀人之資歷，就此自難以諉為不知，而其既應知丙○○此等投保
    行為絕非正常，而仍積極代覓保險公司投保，甚至代簽姓名，謂其不知丙○○有
    意詐騙，其誰能信？被告戊○○就丙○○就本件保險詐欺行為，應有意思之聯絡
    ，應堪認定。此外，復有前述各保險公司之要保書等投保資料、保險金理賠申請
    書、死亡公證書、撤銷死亡公證書決定、海峽交流基金會撤銷證明、調查報告、
    支付保險費之支票影本、內政部警政署筆跡鑑定通知書及丙○○、丁○○之電話
    通聯紀錄在卷可稽，被告三人犯罪之事證至為明確，犯行可堪認定。
四、核被告乙○○、甲○○及戊○○三人，與同案被告丙○○共同假造死亡證書，企
    圖詐領保險金而未得逞之行為，均係犯刑法第三百三十九條第三項、第一項之詐
    欺取財未遂罪，而被告戊○○與丙○○間，以及丙○○與乙○○、甲○○以及大
    陸地區之成年人羅慧萍、王孟軍、劉武德、程世平間，均有犯意聯絡與行為分擔
    ，被告三人均應依刑法第二十八條論以共同正犯。且被告三人及丙○○等人係以
    丙○○已因意外事故死亡之詐術手段，先後向多次保險公司申請保險給付，時間
    緊接，犯意概括，並觸犯相同構成要件之罪，應依連續犯論以一罪並加重其刑，
    公訴人未就被告等人犯行論以連續犯，尚有未洽。又被告戊○○前有事實欄所列
    之前案經判處有期徒刑確定及執行完畢情形，有台灣基隆地方法院檢察署刑案資
    料查註紀錄表在卷可按，其於前案有期徒刑執行完畢後五年以內再犯有期徒刑以
    上之上開罪名，應依累犯規定遞加重其刑。惟被告三人之犯行尚屬未遂，應依刑
    法第二十六條前段規定減輕其刑，並均先加後減。審酌被告三人之素行、與丙○○處心積慮詐取保險金，動機可惡，且投保多家保險公司，金額甚鉅，危害非微
    ，且乙○○及甲○○更在大陸地區分擔主要之假造死亡證明任務，情節甚重，惟
    被告甲○○事後坦承犯行，尚見悔意，而被告乙○○及戊○○則犯後猶矢口否認
    ，態度欠佳等一切情狀，各量處如主文所示之刑，以示儆懲。
五、據上論斷，應依刑事訴訟法第二百九十九條第一項前段、刑法第二十八條、第三
    百三十九條第一項、第三項、第二十六條前段、第五十六條、第四十七條、罰金
    罰鍰提高標準條例第一條前段，判決如主文。
本案經檢察官黃士元到庭執行職務
中    華    民    國      九十        年      八      月      二十    日
                                      臺灣基隆地方法院刑事第二庭
                                          法  官  黃  麟  倫
右正本證明與原本無異。
如不服本判決，應於判決送達後十日內，向本院提出上訴狀。
                                          書記官
中    華    民    國      八十        年              月              日


司法院資訊處製作；財團法人民間司法改革基金會備份。
